智慧財產及商業法院民事判決  
109年度民專上字第50號
上  訴  人  聯華食品工業股份有限公司

法定代理人  李開源              
訴訟代理人  鄒純忻律師   
            郭驊漪律師   
輔  佐  人  張仲謙
被 上訴 人  成偉食品股份有限公司

兼  法  定
代  理  人  陳灯照              
共      同
訴訟代理人  許富雄律師  
上列當事人間侵害專利權有關財產權爭議等事件，上訴人對於中
華民國109年10月13日本院109年度民專訴字第37號第一審判決提
起上訴，本院於110年10月14日言詞辯論終結，判決如下：
    主  文
上訴駁回。
第二審訴訟費用由上訴人負擔。
    事實及理由
一、上訴人主張：上訴人為中華民國第D199444號「容器」設計
    專利（下稱系爭專利）之專利權人，專利權期間自民國108
    年9月1日至122年9月20日止。被上訴人成偉食品股份有限公
    司（下稱成偉公司）所販賣之盛香珍品牌「開心果禮桶460g
    」、「綜合纖果禮桶580g」及「無調味綜合果桶460g」產品
    使用之容器（下稱系爭產品）與系爭專利高度近似，落入系
    爭專利之專利權範圍而侵害上訴人系爭專利權。上訴人於10
    8年12月19日、12月27日寄發存證信函予成偉公司請其停止
    侵害，惟成偉公司仍持續銷售系爭產品，應具侵權故意，且
    成偉公司經營食品零售服務，可得知系爭專利權仍疏未查證
    ，亦有過失。被上訴人陳灯照為成偉公司之法定代理人，應
    與成偉公司負連帶賠償責任。爰依專利法第142條準用第96
    條第1項、第2項、第97條第1項第2款、第2項及公司法第23
    條第2項規定，求為命被上訴人連帶給付上訴人新臺幣（下
    同）200萬元本息，及命被上訴人排除、防止侵害之判決。
    原審為上訴人敗訴之判決，上訴人不服提起上訴。上訴聲明
    ：㈠原判決廢棄。㈡被上訴人成偉公司及被上訴人陳灯照應連
    帶給付上訴人200萬元，及自起訴狀繕本送達翌日起至清償
    日止，按年息5%計算之利息。㈢被上訴人不得直接或間接、
    自行或委請他人製造、為販賣之要約、販賣、使用或為上述
    目的而進口一切侵害系爭專利之產品。㈣就第二項聲明，上
    訴人願供擔保請准宣告假執行。　　
二、被上訴人則以：系爭專利與系爭產品之差異特徵具備一定視
    覺效果，亦為選購容器之普通消費者會引起注意之部分，整
    體觀察綜合比對後，兩者外觀不構成近似，系爭產品未落入
    系爭專利權範圍。本件並無進行三方比對之必要，縱依三方
    比對之結果，亦可證明系爭產品未落入系爭專利權範圍。上
    訴人過度誇大部分特徵之比重，違反整體觀察原則等語，資
    為抗辯。並答辯聲明：㈠上訴駁回。㈡如受不利判決，被上訴
    人願供擔保，請准宣告免為假執行。
三、上訴人主張系爭產品侵害其系爭專利權，惟為被上訴人所否
    認，並以前詞置辯，是本件爭點即在於：㈠系爭產品是否落
    入系爭專利之專利權範圍？㈡上訴人依專利法第142條準用第
    96條第1項、第2項，請求被上訴人連帶賠償損害及排除防止
    侵害，是否有據？爰分別說明如下：
　㈠按設計專利的侵害比對，應先確定設計專利之專利權範圍，
    再比對、判斷確定後之專利權範圍與被控侵權對象（即系爭
    產品）。確定設計專利之專利權範圍，係以圖式所揭露的內
    容為準，並得審酌說明書之文字，以正確認知圖式所呈現之
    「外觀」及其所應用之「物品」，合理確定其權利範圍。比
    對、判斷確定後之專利權範圍與被控侵權對象，須先解析被
    控侵權對象，其應對照系爭專利專利權範圍所確定之物品及
    外觀，認定被控侵權對象中對應之設計內容，無關之部分不
    得納入比對判斷。再以普通消費者選購相關商品之觀點，就
    系爭專利之專利權範圍的整體內容與被控侵權對象中對應該
    專利之設計內容進行比對，據以判斷被控侵權對象與系爭專
    利是否為相同或近似物品，及是否為相同或近似之外觀。
　㈡確定專利權範圍：
　⒈確定專利權範圍之目的，係正確認知圖式所呈現之「外觀」
    及其所應用之「物品」，以合理確定專利權範圍。設計專利
    權範圍之確定，係以圖式所揭露之內容為準，與發明或新型
    專利係以請求項中所載之文字確定其專利權範圍不同。 　
　⒉系爭專利如附圖一所示。依系爭專利核准公告之圖式，並審
    酌說明書中之設計名稱及物品用途，系爭專利所應用之「物
    品」為一種「容器」。依系爭專利核准公告之圖式，並審酌
    說明書中之設計說明，系爭專利之「外觀」為如圖式各視圖
    中所構成的整體形狀。
　㈢解析被控侵權對象：
　　系爭產品為可盛裝食品之容器，其外觀如附圖二所示。
　㈣相同或近似之判斷：
　⒈物品相同或近似之判斷：
　　相同物品，指用途相同者；近似物品，指用途相近者。本件
    系爭專利與系爭產品均為具有上方開口之容器，故兩者為相
    同「物品」。
　⒉外觀相同或近似之判斷：
　⑴外觀相同，指被控侵權對象與系爭專利之形狀、花紋、色彩
    完全相同。外觀近似，指被控侵權對象與系爭專利之形狀、
    花紋、色彩雖然並非完全相同，但二者整體外觀無實質差異
    者。判斷時，應依普通消費者選購商品之觀點，對於商品施
    予一般之注意力，以整體觀察、綜合判斷之方式，直接觀察
    比對系爭專利之整體內容與被控侵權對象中對應該專利之設
    計內容，若普通消費者會將被控侵權對象誤認為系爭專利，
    則認定二者整體外觀無實質差異，而為近似之外觀。　　
　⑵再者，整體觀察，係觀察系爭專利圖式中各視圖所揭露之形
    狀、花紋、色彩所構成的整體內容與被控侵權對象中對應該
    圖式之設計內容，不得忽略任一設計特徵，經觀察後，再比
    對二者之設計特徵，進而分析其異同進行比對。判斷時，雖
    然應考量每一設計特徵之異同，然而，重點在於被控侵權對
    象與系爭專利的差異是否足以影響被控侵權對象之整體視覺
    印象，應以「容易引起注意的部位或特徵」作為判斷重點，
    必要時，尚應考量「其他考量因素」，例如純功能性特徵若
    無視覺訴求之創作內容，則不應納入比對。
　⑶特徵d、e、f、g均非純功能性特徵而應納入侵權比對：
　　系爭專利與系爭產品可對應拆解為特徵a至g(如附圖三、四
    所示)，兩造雖曾爭執特徵d、e、f是否為功能性特徵不應納
    入侵權比對，然事後已不爭執應納入比對，僅爭執各特徵之
    比重（見本院卷一第185、238頁），縱上訴人於上開協議後
    又於書狀記載特徵d、e、f、g為功能性特徵不應納入比對(
    見本院卷一第340頁），惟設計專利之特徵若非純粹因應其
    本身或另一物品之功能或結構，而兼具有透過視覺訴求之創
    作內容者，即不應認定為純功能性特徵，於比對、判斷時，
    自應將該內容納入考量。本院認特徵d、e、f、g均非純功能
    性特徵而應納入侵權比對，理由如下：
　①特徵d設置在提把兩側，其橢圓狀之長軸與短軸分別與提把部
    及底部呈現規則對稱關係，且左右兩邊各設置2個，透過外
    型、數量、位置之視覺設計安排呈現視覺創作效果，非純功
    能性設計。　
　②特徵e設置在提把部下方底部呈現立角凹陷起伏造形，與提把
    部兩側恰為對稱分布，透過外型及位置之視覺設計安排呈現
    視覺創作訴求，非純功能性設計。　
　③特徵f之弧矩形區塊上方呈上弧造型，逐漸向下延伸連接至「
    容器」底座凹面槽部容置附近位置，左右兩側互為平行，與
    容器底部垂直，整體概呈左右規則對稱關係，透過外型及位
    置之視覺設計安排呈現視覺創作訴求，非純功能性設計。
　④特徵g位於容器底面，其外觀可襯托係搭配容器桶狀外型及漸
    縮斜面、提把部、「立角凹陷」起伏造形，且與容器頂面具
    有對稱視覺美觀，當然亦非屬純功能性特徵。
　⑤據上，特徵d至特徵g皆非純功能性特徵，於專利侵權判斷  
    時，仍應將該等特徵納入比對、判斷之考量。
　⑷系爭專利與系爭產品之比對：
　①經整體觀察比對，系爭專利與系爭產品之「共同特徵」為特
    徵a、b、c，如附圖三所示，「差異特徵」為特徵d、e、f、
    g，如附圖四所示。
　②分析系爭專利與系爭產品之差異是否足以影響被控侵權對象
    之整體視覺印象，應以「容易引起注意的部位或特徵」作為
    判斷重點，茲分析如下：
　⓵容易引起注意者乃特徵c、d、e、f：
　　提把部周圍特徵為普通消費者必須握持位置，且佔有相當程
    度之視覺面積，即屬相當重要而不可忽略之部位或特徵，因
    此特徵c（Ⅰ型提把部凸出）、特徵d（提把部兩側之兩橢圓
    狀止滑區塊）、特徵e（提把部兩側下方之立角凹陷起伏造
    形）、特徵f（提把部向下延伸之弧矩形區塊），即構成整
    體設計之「正常使用時易見的部位」而可影響整體視覺印象
    。另參考系爭專利圖式，其【立體圖】（指定代表圖）、【
    前視圖】、及【另一立體圖】皆將提把部周圍（即特徵c至
    特徵f）列為主要視覺觀測角度，亦可佐證系爭專利之視覺
    效果及創作性，係將提把部周圍視為整體視覺印象之重要考
    量因素者。
　⓶不容易引起注意者乃特徵a、b、g：
　　系爭專利為一圓柱型桶狀罐體，對普通消費者而言，容器罐
    體開口及底部之特徵a、g非屬「容易引起注意的部位或特徵
    」。又特徵b之內縮面及斜面特徵，雖具有曲面變化，惟其
    大致仍維持在既有環形外型特徵而不易引起注意。此亦可由
    先前技藝乙證2（見原審卷一第494頁）具有相近曲面變化而
    不易為普通消費者所識別而觀察得之，因此，特徵b亦非屬
    「容易引起注意的部位或特徵」。
　⓷依普通消費者選購容器之觀點，施予一般之注意力，以整體 
  觀察、綜合判斷之方式，直接觀察比對系爭專利與系爭產品之
  設計內容，兩者雖有「共同特徵c」容易引起注意，但尚有容
  易引起注意之「差異特徵d、e、f」，其中系爭專利特徵d橢圓
  狀凹陷，其長軸與短軸分別與提把部及底部呈現規則對稱關係
  ，特徵e恰位於「提把部」兩側而為對稱分布之起伏造形，特
  徵f之弧矩形區塊呈上弧造型並逐漸向下延伸連接至「容器」
  底座，由於三者皆具有引導消費者注意其設計，且相互搭配而
  構成整體外觀統合的視覺印象，堪認差異特徵d、e、f已足使
  系爭產品與系爭專利之整體外觀產生明顯區別，兩者明顯不近
  似，普通消費者不會將系爭產品誤認為系爭專利，是系爭產品
  外觀與系爭專利不構成相同或近似。
　⑸上訴人雖稱：共同特徵b為貼標面，占整體比例約59.76%，為
    消費者首先會看到的部分，且特徵b未見於先前技藝，故共
    同特徵a、b、c占整體外觀視覺比例大、應賦予較高的判斷
    權重，差異特徵d、e、f、g所占視覺比例小應降低權重，是
    共同特徵a、b、c已足構成整體視覺印象之近似，應認系爭
    產品落入系爭專利權範圍云云，惟查：
　①系爭專利特徵b尚具有兩項細部特徵，分別為「圓形容器表面
    設有內縮之連續弧面」，以及「該連續弧面上下設有斜面，
    並朝兩邊漸縮至提把」等，其中「圓形容器表面設有內縮之
    連續弧面」早已見於先前技藝乙證2中，非如上訴人所稱未
    見於先前技藝。
　②再者，判斷系爭專利與系爭產品是否相同或近似，應以普通
    消費者選購相關商品之觀點，就系爭專利權範圍的整體內容
    與系爭產品中對應該專利之設計內容進行比對，其中所稱「
    普通消費者」，係合理熟悉系爭專利物品及其先前技藝之人
    ，對於系爭專利物品，具有普通程度之知識及認識，而為合
    理熟悉該物品之人。系爭專利與系爭產品均為一般載裝物品
    的「容器」，該類產品之普通消費者主要應為選購「容器」
    ，而非選購容器內裝商品之一般販售市場的終端消費者，而
    該類消費者於選購「容器」時，因為圓形容器表面設有內縮
    之連續弧面乃一般容器常見之設計並已見於乙證2中，自難
    認特徵b為引人注意部分 。
　③上訴人又稱特徵b為「貼標面」而為消費者首先會看到的部分
    云云，但「貼標面」乃上訴人之解讀，系爭專利說明書及圖
    式皆未有標籤、貼標面等說明及繪製內容，所謂「標籤」實
    與系爭專利之設計內容無涉，況此處的消費者乃選購「容器
    」者而非選購「容器內商品」之人，自無法以所謂的「標籤
    」來作為特徵b為容易引起消費者注意之佐證，況系爭專利
    圖式將特徵b標示為「後視圖」，益證不應將特徵b視為容器
    陳列於架上的正面位置而大幅提高權重，故上訴人以「貼標
    面」推論特徵b容易引起消費者注意部分云云，亦不足採。
　④此外，設計專利之侵權比對，應考量設計專利「視覺訴求之
    創作」，且選購「容器」之普通消費者既具有普通程度之知
    識及認識，亦不會僅以面積比例作為其關注之焦點，而會施
    以相當之注意力於其他特徵上，而「差異特徵d、e、f」既
    非系爭專利「不主張設計之部分」（即專利權人不請求保護
    之部分），於侵權比對、判斷時，自應將「差異特徵d、e、
    f」所呈現之外觀於環境間之位置、大小、分布關係，一併
    作為整體觀察之設計內容。上訴人僅以面積大小之單一數值
    （表面積所佔範圍的量）作為權重依據之衡量指標，不當擴
    大共同特徵a、b、c引人注意之比重，而忽略差異特徵d、e
    、f對系爭產品與系爭專利之整體外觀產生明顯區別之影響
    ，所為之比對自不足採。
　⑹上訴人又稱：系爭產品與系爭專利外觀上屬「非明顯不近似
    」，自應再以三方比對法參酌先前技藝乙證2來判斷，即可
    證系爭產品與系爭專利外觀構成近似云云，惟查：
　①三方比對法係判斷被控侵權對象與系爭專利是否近似的輔助
    分析方法，於經整體觀察、綜合判斷後可認被控侵權對象與
    系爭專利之整體外觀明顯不近似時，即無須以先前技藝進行
    三方比對，可直接認定兩者整體外觀不近似。本件經本院以
    整體觀察、綜合判斷後，認系爭產品與系爭專利之整體外觀
    明顯不近似，自無再以三方比對法進行輔助判斷之必要。
　②又三方比對應考量系爭專利、被控侵權對象與先前技藝彼此
    之間的相似程度，其中若被控侵權對象與系爭專利的相似程
    度比起「系爭專利與先前技藝的相似程度」更為接近；且被
    控侵權對象與系爭專利的相似程度比起「被控侵權對象與先
    前技藝的相似程度」亦更為接近時，方得判斷被控侵權對象
    與系爭專利之外觀近似。本件縱以三方比對法審酌上訴人之
    主張，先前技藝乙證2之外觀乃具有上方開口之圓形桶狀容
    器本體，圓形容器表面設有內縮之連續弧面，並設有「Ⅰ」
    圖像提把部凸出，且提把部下方之底部設有「立角凹陷」起
    伏造形以及該提把部下方呈現有略為內凹之外觀（見原審卷
    一第494頁），故由乙證2之前視、後視、側視及底側等視覺
    印象，其與系爭專利具有共同特徵a、c、d、e、f及共同特
    徵b圓形容器表面設有內縮連續弧面部分，且其中共同特徵d
    、e、f為容易引人注意部分，經三方比對後，可認先前技藝
    較近似系爭專利，反而是系爭產品較不近似系爭專利，故依
    三方比對之結果，亦無法認定系爭產品與系爭專利構成外觀
    近似，是上訴人上開主張亦不足採。
　⒊據上，系爭產品與系爭專利之「物品」相同，但「外觀」並
    不相同亦不近似，準此，系爭產品自未落入系爭專利之專利
    權範圍。本件其餘爭點即無再審酌之必要。　
四、綜上所述，系爭產品未落入系爭專利之專利權範圍，被上訴
    人並無侵害系爭專利權情事，上訴人依專利法第142條準用
    第96條第1項、第2項、第97條第1項第2款、第2項及公司法
    第23條第2項規定，請求被上訴人連帶給付上訴人200萬元，
    及自起訴狀繕本送達翌日起至清償日止，按年息5%計算之利
    息，並請求被上訴人不得直接或間接、自行或委請他人製造
    、為販賣之要約、販賣、使用或為上述目的而進口一切侵害
    系爭專利之產品，為無理由，不應准許。從而原審為上訴人
    敗訴之判決並駁回其假執行之聲請，核無不合，上訴論旨指
    摘原判決不當，求予廢棄改判，為無理由。
五、本件事證已臻明確，兩造其餘之攻擊或防禦方法及所用之證
    據，經本院斟酌後，認為均不足以影響本判決之結果，爰不
    逐一論列，附此敘明。
六、據上論結，本件上訴為無理由，依智慧財產案件審理法第1
    條，民事訴訟法第449條第1項、第78條，判決如主文。
中　　華　　民　　國　　110 　年　　11 　月　　 4    日
                          智慧財產第一庭
                           審判長法　官　李維心
                                 法　官　林洲富
                                 法　官　蔡如琪
以上正本係照原本作成。
如不服本判決，應於收受送達後20日內向本院提出上訴書狀，其
未表明上訴理由者，應於提出上訴後20日內向本院補提理由書狀
(均須按他造當事人之人數附繕本)，上訴時應提出委任律師或具
有律師資格之人之委任狀；委任有律師資格者，應另附具律師資
格證書及釋明委任人與受任人有民事訴訟法第466 條之1 第1項
但書或第2 項( 詳附註) 所定關係之釋明文書影本。如委任律師
提起上訴者，應一併繳納上訴審裁判費。
中　　華　　民　　國　　110 　年　　11　 月　　15　　日
　　　　　　　　　　　　　　     書記官　邱于婷
附註：
民事訴訟法第466條之1(第1項、第2項)
對於第二審判決上訴，上訴人應委任律師為訴訟代理人。但上訴
人或其法定代理人具有律師資格者，不在此限。
上訴人之配偶、三親等內之血親、二親等內之姻親，或上訴人為
法人、中央或地方機關時，其所屬專任人員具有律師資格並經法
院認為適當者，亦得為第三審訴訟代理人。